【裁判字號】    98,上易,288
【裁判日期】    980401
【裁判案由】    妨害公務
【裁判全文】
臺灣高等法院刑事判決                 98年度上易字第288號
上  訴  人  臺灣板橋地方法院檢察署檢察官
被      告  丙○○
選任辯護人  陳明欽律師
被      告  乙○○
上列上訴人因被告妨害公務案件，不服臺灣板橋地方法院97年度
易字第2195號，中華民國97年11月28日第一審判決（起訴案號：
臺灣板橋地方法院檢察署97年度偵字第18063 號），提起上訴，
本院判決如下：
    主  文
上訴駁回。
    理  由
壹、程序方面：
一、按被告以外之人於審判外之言詞或書面陳述，除法律有規定
    者外，不得作為證據；被告以外之人於檢察事務官、司法警
    察官或司法警察調查中所為之陳述，與審判中不符時，其先
    前之陳述具有較可信之特別情況，且為證明犯罪事實存否所
    必要者，得為證據，刑事訴訟法第159 條第1 項、第159 條
    之2 分別定有明文。經查，證人楊智鈞、蘇品瑜、甲○○、
    魏美淑於原審審理時證述如何目擊本案被告丙○○、乙○○
    之互動情形等證詞，核與其等於調查局詢問中所陳情節並無
    前後證述不符之情形存在，故其等警詢中之證詞已不具必要
    性，應認渠等於調查局中之證詞不具有證據能力。
二、按被告以外之人於偵查中向檢察官所為陳述，除顯有不可信
    之情況者外，得為證據，同法第159 條之1 第2 項定有明文
    。偵查中對被告以外之人（包括證人、鑑定人、告訴人、被
    害人及共同被告等）所為之偵查筆錄，或被告以外之人向檢
    察官所提之書面陳述，性質上均屬傳聞證據。惟現階段刑事
    訴訟法規定檢察官代表國家偵查犯罪、實施公訴，依法其有
    訊問被告、證人及鑑定人之權，證人、鑑定人且須具結，而
    實務運作時，檢察官偵查中向被告以外之人所取得之陳述，
    原則上均能遵守法律規定，不致違法取供，其可信度極高，
    職是，被告以外之人前於偵查中已具結而為證述，除反對該
    項供述得具有證據能力之一方，已釋明「顯有不可信之情況
    」之理由外，不宜以該證人未能於審判中接受他造之反對詰
    問為由，即遽指該證人於偵查中之陳述不具證據能力。查證
    人楊智鈞、蘇品瑜、甲○○、魏美淑於偵查中所為之陳述，
    業經具結，且無證據證明有受外力干擾及影響，或其他顯不
    可信之情況存在，故上開證人等於偵查中所為之證述，依前
    揭規定，自有證據能力。
三、按被告以外之人於審判外之陳述，雖不符刑事訴訟法第159
    條之1 至第159 條之4 之規定，而經當事人於審判程序同意
    作為證據，法院審酌該言詞陳述或書面陳述作成時之情況，
    認為適當者，亦得為證據；當事人、代理人或辯護人於法院
    調查證據時，知有刑事訴訟法第159 條第1 項不得為證據之
    情形，而未於言詞辯論終結前聲明異議者，視為有前項之同
    意，刑事訴訟法第159 條之1 、第159 條之5 第1 項、第2
    項分別定有明文。經查，本判決下列所引用上述以外之被告
    以外之人於審判外之陳述或非供述證據，檢察官、被告於原
    審及本院言詞辯論終結前均未聲明異議，本院審酌上開證據
    資料製作時較無人情施壓或干擾，亦無不當取供，及證明力
    明顯過低之瑕疵，認以之作為證據應屬適當，故揆諸前開規
    定，認前揭證據資料有證據能力，均合先敘明。
貳、實體部分：
一、公訴意旨略以：被告丙○○於民國（下同）92年7 月間，取
    得國家考試監場人員資格，並於96年3 月17日至18日，擔任
    由考選部依專門職業及技術人員考試法舉行之96年度專技普
    考導遊人員、領隊人員考試（以下簡稱：專技領隊考試），
    設於臺北縣板橋市中山國中之第1306號試場（17日）、第22
    97號試場（18日）之監場主任，為典試法第28條所稱之辦理
    考試人員，其明知辦理考試人員應嚴守秘密，不得徇私舞弊
    ，僭通關節，竟與參加該次考試之考生被告乙○○共同基於
    妨害上開專技領隊考試之犯意聯絡，由被告丙○○利用於97
    年3 月17日14時許，在中山國中第1306號試場進行「觀光資
    源概要」科目考試監考之機會，先窺視在場考生畫記於答案
    卡上之答案，將答案以筆書寫於左手手指、掌緣後，再走至
    被告乙○○之座位右前方停留，將左手背於身後，以此非法
    之方法供乙○○抄寫其上答案，如此數次，而為同場考生楊
    智鈞、蘇品瑜發覺有異。嗣楊智鈞於交卷後即向同試場監場
    員魏美淑表示丙○○有妨害考試之嫌，魏美淑即請被告丙○○出試場向楊智鈞說明，因而未使該次考試發生不正確之結
    果。因認被告丙○○、乙○○均涉犯刑法第137 條第2 項、
    第1 項之妨害考試之罪嫌等語。
二、按犯罪事實應依證據認定之，無證據不得認定其犯罪事實；
    又不能證明被告犯罪者，應諭知被告無罪之判決，刑事訴訟
    法第154 條第2 項、第301 條第1 項分別定有明文。而事實
    之認定，應憑證據，如未發現相當證據或證據不足以證明，
    自不能以推測或擬制之方法，為裁判基礎（最高法院40年臺
    上字第86號判例）；又所謂「積極證據足以為不利被告事實
    之認定」係指據為訴訟上證明之全盤證據資料，在客觀上已
    達於通常一般之人均不致於有所懷疑，而得確信被告確曾犯
    罪之程度，若未達到此一程度，而有合理懷疑之存在時，即
    無從為有罪之認定（最高法院76年臺上字第4986號判例）。
    申言之，認定犯罪事實所憑之證據，雖不以直接證據為限，
    間接證據亦包括在內，然而無論直接證據或間接證據，其為
    訴訟上之證明，須於通常一般之人均不致有所懷疑，而得確
    信其為真實之程度者，始得據為有罪之認定，倘其證明尚未
    達此一程度，而有合理之懷疑存在而無從使事實審法院得有
    罪之確信時，即應由法院為諭知被告無罪之判決（最高法院
    76年臺上字第4986號判例）；換言之，事實審法院倘已踐行
    完畢調查證據之程序後，仍無法形成「被告確有該當各該構
    成要件所欲處罰之構成要件事實」之確信時，即應依刑事訴
    訟法上「罪疑利益歸於被告（亦即，倘有懷疑則從被告之利
    益作解釋）」之證據法則，逕為被告有利之認定。
三、公訴人認被告丙○○、乙○○涉犯上開犯行，無非係以被告
    丙○○、乙○○於調查局及偵查中之供述、證人楊智鈞、蘇
    品瑜、甲○○於調查局及偵查中之證述為主要論據。惟訊據
    被告丙○○、乙○○均堅詞否認有何妨害考試之犯行，被告
    丙○○辯稱：伊是試場主任，因發現被告乙○○在答案卡上
    書寫文字，且沒有注意到黑板上關於考題更改之記載，所以
    才敲打被告乙○○之桌子，提醒其不可在答案卡上書寫文字
    及考題更改事宜，伊沒有在手掌上寫字讓被告乙○○看，且
    伊和被告乙○○素不相識，沒有洩題之動機等語；另被告乙○○則辯稱：伊不認識被告丙○○，當天因心情緊張，故未
    注意考題更改事宜，後來被告丙○○有敲打伊之桌子提醒伊
    題目更改，但伊沒有看到被告丙○○手掌上有寫任何字樣，
    且伊視力不好，不可能看到任何人寫在手掌上細小之文字等
    語。經查：
（一）被告丙○○於於96年3 月17日，擔任設於臺北縣板橋市中
      山國中之第1306號試場之監場主任，被告乙○○為上開試
      場內之考生，於96年3 月17日下午12時許，該試場進行「
      觀光資源概要」科目考試，而該科目第22題有更改題目，
      經試題老師將更改之題目以口述並書寫於黑板上之方式通
      知考生一情，業據證人楊智鈞、蘇品瑜於原審審理時證述
      明確（見原審卷(一)第102 頁、第116 頁），且為被告丙○○、乙○○所不爭執，堪信為真實。
（二）證人楊智鈞於原審審理時雖證稱：伊當天考試已經作答完
      畢，發現丙○○會站在乙○○桌子旁邊45度背對他，雙手
      放在背後，手上有寫字，就是ABCD；伊和乙○○是同一排
      ，伊在最後一個位置，乙○○在伊前面兩個位置；伊確定
      丙○○手上有寫字，但不記得字跡之顏色；丙○○是在乙○○旁邊停留一下又離開，大約有2 、3 次；伊有看到丙○○拿筆在手上畫，就在丙○○巡視考場的時候，是一邊
      走一邊畫；伊只記得丙○○是寫在手之側面，哪一隻手伊
      忘記了，寫字在手小拇指側邊；伊是在丙○○停留在乙○○旁邊時看到這些字跡等語（見原審卷(一)第102 頁至第10
      3 頁）；另證人蘇品瑜亦證稱：伊不太記得有無看到丙○○書寫文字之動作，但有看到丙○○一直拿著電子偵測筆
      ；乙○○坐在伊右手邊，丙○○站在乙○○右邊走道，伊
      看到丙○○手上有寫東西，雙手或一手背在背後給乙○○
      看；丙○○有敲乙○○之桌子並有指乙○○之考卷，伊看
      到丙○○停留在乙○○旁邊之次數有2 次；伊看到丙○○
      手上有寫字跡，但是沒有看到寫什麼；伊確定是在丙○○
      之手心看到字跡，應該是在手指附近等語（見原審卷(一)第
      116 頁至第119 頁、第123 頁）。是依證人楊智鈞、蘇品
      瑜上開證述，雖可認被告丙○○有敲打被告乙○○之桌子
      ，並將手部背於身後站在被告乙○○附近2 、3 次之情，
      然被告丙○○敲打被告乙○○之桌子，係為提醒其考題有
      更改等情，業據證人即被告乙○○於本院審理時證述綦詳
      （見原審卷(二)第23頁）。再將手背於身後之動作，亦為一
      般人站立姿勢之一，被告丙○○即為考試監場人員，其巡
      視考場並停留於被告乙○○附近，亦非不能准許之事。況
      就被告丙○○究竟於手掌何處書寫字跡，證人楊智鈞於偵
      查中係證稱：伊看到丙○○之左手手指及掌緣有藍色筆跡
      等語（97年度他字第2359號偵查卷第39頁），證人蘇品瑜
      於偵查中證稱：伊有看到丙○○左手手指接近手心之位置
      寫了一些字，但因字體太小，不知道寫些什麼字等語（97
      年度他字第2359號卷第28頁），其等所述看到字跡之位置
      各有不同，且證人即試場主任王靖華於原審審理時亦證稱
      ：考試快要截止時，丙○○有帶著一位應考人，後面還跟
      了好幾個人，應考人指摘丙○○作弊，並表示丙○○手上
      有寫什麼東西，伊有看一下丙○○之手，發覺沒有什麼東
      西；伊抓丙○○之左手，手心手背翻轉來看一下，沒有看
      到字跡留存的痕跡，又稍微瞄一下丙○○之右手，亦覺得
      右手也沒有字跡等語（見原審卷(一)第94頁、第100 頁），
      已難認定被告丙○○確有於手心上書寫文字。再本次考試
      之「觀光資源概論」考試科目總共有80題，被告丙○○如
      何於左手手指及掌緣、或左手手指接近手心之部位寫下80
      題題目之答案；再若如證人楊智鈞、蘇品瑜證述被告係將
      答案寫於左手前開部位並背於背後讓被告乙○○得以看見
      手中之字跡，除非被告丙○○將左手反折並由下往上寫字
      ，否則以一般人係由上往下書寫之習慣，被告丙○○將左
      手背於背後，被告乙○○所得看到被告手中之字跡，非但
      字母本身上下顛倒，且字之排列次序亦前後倒置，難以辨
      識。又近年考選部因應電子舞弊盛行，故每個試場均發放
      可以寫字之電子監測筆1 支，由各試場之監場主任拿取在
      試場內走動巡視一情，業據證人王靖華於原審審理時證述
      明確（見原審卷(一)第95頁），並有電子監測筆1 支附卷可
      參，是縱被告丙○○有以該電子監測筆在手掌上書寫文字
      ，能否即認其所書寫文字即為該「觀光資源概論」考試科
      目之答案，已非無疑。況若被告丙○○與乙○○事先確有
      作弊之勾串，於試場內應該互動愈少愈不被人察覺，則被
      告丙○○只須站在被告乙○○前方，並出示其手掌上書寫
      之答案即可，又何須敲打被告乙○○之桌子，同時引起其
      他考生注意，此顯與常情有違。再經本院向考選部調閱被
      告乙○○該「觀光資源概論」科目答案卡原本，經勘驗結
      果，該答案卡第6 題至第13題左方空白處，確有以鉛筆書
      寫與作答相符之擦拭痕跡存在等情，有本院勘驗筆錄在卷
      可憑（見本院卷第38頁），是被告丙○○所辯係因被告乙○○未依規定將答案書寫於規定位置等語，應可採信。
（三）證人甲○○於原審審理時固證稱：伊因為提早交卷，出來
      時看到隔壁班有兩個男生在爭執，伊好奇走過去，看見其
      中有一名男生即證人楊智鈞說監考老師即被告丙○○作弊
      ，伊詢問作弊情形，楊智鈞表示被告丙○○將答案寫在手
      指頭上，伊去拉丙○○之手要求給伊等看，丙○○就將伊
      之手甩開，並進入教室去，因為廁所在教室裡面，伊有看
      見丙○○走進廁所，但不知道其在廁所做什麼等語（見原
      審卷(一)第124 頁），核與證人楊智鈞於原審審理時證稱：
      伊有看到丙○○進入考場後，穿過教室往廁所方向走等語
      （見原審卷(一)第105 頁）相符，固堪信被告丙○○在試場
      外走廊上與證人楊智鈞發生爭吵後，曾再進入試場，並往
      試場內之廁所方向行走，然無從推定被告丙○○進入該處
      有刷洗其手掌上字跡之行為，縱被告丙○○未於第一時間
      即對證人楊智鈞等人出示手掌以示自清，然此或因證人甲○○強拉被告丙○○之態度使其產生厭惡，或係被告丙○○認證人甲○○與本案無關，且無公信力，故不願出示其
      手掌之故（此為被告所辯稱），然究不能以被告丙○○未
      出示手掌，且有往廁所走去，即認定被告丙○○係為洗刷
      手掌上字跡，至為明確。
（四）被告丙○○自96年3 月17日第一堂課起即在第1306號試場
      監考，另被告乙○○於當日下午第一堂考試前曾放置兩瓶
      飲料於監考桌上，經證人魏美淑詢問後，被告乙○○舉手
      表示係慰勞監考老師之辛勞等情，業據證人魏美淑於原審
      審理中證述明確（見原審卷(一)第209 頁），被告乙○○亦
      供稱因其中午出外買便當，附有飲料，伊不能喝，故放置
      於桌上，並無其他用意等語（見本院卷第58頁反面）。倘
      被告乙○○與丙○○間有作弊之意思，當無可能明目張膽
      拿出飲料給監考老師，使其他考生誤會其與監考老師間有
      特殊情誼而為本件作弊行為之必要。再本件經證人楊智鈞
      、蘇品瑜等人舉發後，被告乙○○曾在試務中心留下其聯
      絡電話等情，已據證人即該考區場務組副組長于建國於原
      審審理時證述明確（見原審卷(一)第215 頁），而被告丙○○亦供承其為瞭解究竟發生何事，故向證人王靖華取得被
      告乙○○之電話後積極與其連絡，惟均無法聯繫等語（見
      本院卷第58頁），而依卷附之被告丙○○使用之00000000
      00號行動電話通聯紀錄所示，被告丙○○於案發後之96年
      3 月17日晚間7 時36分許至同年月18日下午2時37 分許止
      ，總共撥打52通電話至被告乙○○使用之0000000000號行
      動門號，惟其中51通均無接通，僅於96年3 月18日下午2
      時37分許有1 通9 秒鐘之接通紀錄，而於案發之前並無任
      何通聯情形等情，有上開行動電話之通聯調閱查詢單共2
      份在卷可參（見97年度他字第462 號偵查卷第29頁至第43
      頁），且亦無證據證明被告2 人於案發前有何連絡，若被
      告2 人事前認識且合意作弊，豈有於案發之前前不以原先
      之約定方式見面或連絡（此部分為假設），反於東窗事發
      之後，由被告丙○○撥打高達50餘通之電話聯絡被告乙○○，而留下聯絡之證據陷己於不利，此亦有悖於常情。
（五）又一般國家考試於考試前雖會公布試場位置及考生座位號
      碼，惟僅由考生座位號碼實無由得知該名考生係何人，考
      生更不可能知悉係該試場由何人到場監考。則若被告丙○○與乙○○欲串謀作弊，其等必須事先經由考選部故意安
      排始有可能分於同一考場，且被告乙○○於案發翌日之導
      遊人員考試，亦有「觀光資源概要」之科目，其等為達作
      弊之目的，自有必要再安排於同一試場（惟該日被告丙○○係於第2297號試場監場，而被告乙○○係於第2271號試
      場應試）；再如其等事先約定僅就「觀光資源概要」之科
      目作弊，則被告丙○○必須對於該「觀光資源概論」科目
      甚有研究，或事先知悉與被告乙○○同考場之某1 名或數
      外考生（其前提尚須該考生等被刻意安排於該試場）就該
      科目特別擅長，被告丙○○始能閱讀考卷或經由觀看其他
      考生之作答，提供較正確之答案，而上述程序，必須經過
      事先精密且對於試務極為熟稔之安排（即安排考場、座位
      、監場人員及其他程度較好之考生、甚或槍手於同一考場
      ）始可達成，若無他人配合，僅憑被告2 人又何能排除上
      開各種變數而達成作弊之目的，再若被告2 人精心策劃、
      準備妥當，又豈可能使用最粗糙方式（即將答案寫在手上
      ）作弊，凡此種種均難以證明被告2 人係有計畫之安排作
      弊。況被告乙○○於96年3 月17日之領隊人員考試與3 月
      18日之導遊人員考試中，「觀光資源概要」科目考試分數
      各為48.75 分、53.75 分，有考選部97年8 月14日選政字
      第0972300127號函附之科目成績彙表1 份在卷可參（見原
      審卷(一)第51頁），其考試分數相近，甚至所謂3 月17日考
      試涉有作弊情形之分數反低於翌日正常考試之分數，另其
      他所指被偷窺之考生（均未錄取，姑隱其名）該科之考試
      成績均低於被告乙○○（見同上成績彙表），益見被告乙○○確有一定之實力，非有作弊之必要。是被告丙○○、
      乙○○辯稱並未於本件考試作弊等語，應屬有據。
（五）綜上所述，依公訴人所提出之證據，僅能證明被告丙○○
      確有敲打被告乙○○桌子，並於其前方停留之情，然客觀
      上尚未達到使通常一般之人均不致於有所懷疑，而得確信
      被告乙○○、丙○○確有妨害考試之行為及犯意聯絡之程
      度，而有合理懷疑之存在。此外，復查無其他積極事證足
      認被告2 人有何妨害考試之犯行，揆諸前揭說明，不能證
      明被告2 人之犯罪，自應均諭知無罪之判決。
四、原審以不能證明被告2 人犯罪，而判決其等無罪，其認事用
    法，並無違誤。檢察官上訴意旨：認（一）被告2人犯行業
    據證人楊智鈞、蘇品瑜、甲○○等人證述在卷，其等就如何
    發覺被告丙○○以窺視其他在場考生之答案，並將答案書寫
    於手指、掌緣後，再走至被告乙○○座位旁，供被告乙○○
    抄寫之過程、細節均證述綦詳，互核相符，倘非親眼所見，
    渠等豈可能為如此一致之證述？何況證人等人與被告2 人彼
    此間互不相識，毫無恩怨仇隙，殊無設詞陷害被告2 人之必
    要，若非確實見聞被告2 人有舞弊之行為，何須憤而當場揭
    發被告2 人犯行？自應認渠等上開不利於被告2 人之證述可
    採。（二）再者，考試舞弊本係極隱密之事，舞弊者形式上
    自會以各種動作姿態掩飾其非法之行為，如非被告2 人當時
    之肢體語言已超乎監試人員監試、考生應考時應有之情形，
    豈會為證人等人發覺？原審僅憑個人臆測之詞解釋被告2 人
    異於平常之動作，置實地親身見聞被告2 人肢體互動有異之
    證人等人之證詞與考試舞弊之特性於不顧，顯有偏頗之處。
    （三）原審復以被告乙○○涉嫌舞弊之「觀光資源概要」科
    目前後2 日之考試成績相近，逕自認定其無作弊之可能，亦
    有違失之處。蓋前後2 日之考題不同，殊不能以事後兩者分
    數之高低作為比較之基礎，進而推論出被告乙○○無作弊之
    可能性；再者，舞弊者之所以舞弊，亦不代表其對該科目並
    無準備以致於無法答題獲得分數，其舞弊之動機或係出於追
    求高分、或係出於對己身實力並無把握、或係出於儘量獲取
    分數以求上榜，自亦不能以考試分數之高低推論被告2 人無
    共謀舞弊之情形。何況被告2 人舞弊之方式，係由被告丙○○先窺視其他考生之答案再書寫於手掌上出示於被告乙○○
    抄寫，被告丙○○所抄得之答案正確性如何亦不可得知，縱
    使被告乙○○該科目最終分數偏低，亦無法逕自認定其無作
    弊之事實。（四）又被告丙○○於證人等人發覺其有舞弊情
    事而於考場走廊與之爭執時，倘其確無於手掌書寫答案之事
    ，何以於證人等人要求其出示手掌以察究事實之際，拒絕渠
    等要求而失還其自身清白之契機？又縱認被告無須理會證人
    等人之要求，無自證己身清白之必要，而逕自回到試場內，
    其又何以不顧監試之責，留於試場內繼續監考，反而通過試
    場進入廁所？又即便認被告有緊急原因需進入廁所，又何以
    未告知同場監試人員即擅離職守？被告丙○○身為試場主任
    ，其監試經驗甚為豐富，何以於證人等人質疑其有舞弊嫌疑
    時表現上揭異於專業之行為舉止？凡此種種均足以佐證被告
    等人有舞弊犯行等語。惟查：（一）證人楊智鈞等人之證詞
    ，已不足認定被告2 人有作弊之行為等情，已如前述，且證
    人等係發現被告丙○○有敲打被告乙○○之桌子始認其等有
    作弊之嫌，與被告是否相識，有無仇隙，並無關連。（二）
    考試舞弊確為極隱密之事，被告等人非但未予遮掩，反而敲
    打桌子發出聲響引起他人之注目，即有悖於考試舞弊應有之
    形態，反而可以推定其等並無作弊之嫌。（三）被告乙○○
    關於「觀光資源概要」科目之前後2 日考試成績相近，足以
    證明其有相當之實力，若其等事先不知同考場何一考生就該
    科目實力甚強，有何藉由偷窺而獲取高分之舞弊之必要，檢
    察官既未能就被告2 人如何可以被安排於同一考場、或臨時
    如何情商作弊等舞弊之前提要件予以舉證證明，僅以被告乙○○上開科目成績相近，不足表示被告2 人並無作弊云云，
    實無法使本院產生被告2 人有妨害考試犯行之心證。（四）
    被告丙○○未於第一時間內出示手掌，並走向教室廁所等情
    ，固引人非議，惟被告丙○○此行為尚不足認定被告丙○○
    係為洗刷手掌上字跡，亦如前述。檢察官執前由指摘原判決
    不當，並無理由，應駁回之。
據上論斷，應依刑事訴訟法第368 條，判決如主文。
本案經檢察官張熙懷到庭執行職務。
中    華    民    國    98    年    4     月    1     日
                  刑事第十四庭審判長法  官  陳志洋
                                    法  官  梁耀鑌
                                    法  官  謝靜恒
以上正本證明與原本無異。
不得上訴。
                                    書記官  陳珮茹
中    華    民    國    98    年    4     月    1     日


司法院資訊處製作；財團法人民間司法改革基金會備份。
